最高法院民事判決　　　　　　　　　　　　　　　　九十三年度台上字第八０六號
　　上　訴　人　新光人壽保險股份有限公司
　　法定代理人　吳東進
　　訴訟代理人　黃訓章律師
　　被 上訴 人　甲○○
　　　　　　　　　　　　︵送達代收人　李志男律師︶
右當事人間請求給付保險金事件，上訴人對於中華民國九十一年三月八日台灣高等法
院第二審判決︵九十年度保險上字第三二號︶，提起上訴，本院判決如左：
    主  文
上訴駁回。
第三審訴訟費用由上訴人負擔。
    理  由
本件被上訴人主張：伊於民國八十七年七月三十日與上訴人簽訂旅行平安保險契約︵
下稱系爭保險契約︶，保險金額新台幣︵下同︶一千萬元，保險期間自八十七年十一
月二十三日十七時起計十日。嗣於同年十一月二十三日赴大陸地區廣東省︵下稱廣東
省︶考察及旅遊，同年月二十七日晨，伊與其夫林建立及其他團員至廣東省之寶晶宮
山洞遊玩，遊畢下坡時不慎摔跤，撞及右眼，經醫師診察結果認﹁右眼球破裂，眼內
容物大部分脫出，視力已喪失︵無光感︶無保留價值﹂，為防止以後發生交感性眼炎
，而施行右眼摘除手術。依系爭保險契約第六條及其附表﹁殘廢程度與保險金給付表
﹂第四級第十五項約定，上訴人應按保險金額百分之三十五之比例，即三百五十萬元
理賠與伊，上訴人竟拒不予理賠等情，爰依保險契約之法律關係，求為命上訴人給付
三百五十萬元，並加付法定遲延利息之判決。
上訴人則以：被上訴人簽約時，並未將其已向國泰、安泰及南山等多家保險公司投保
旅行平安險及壽險之事由告知伊，顯係惡意為複保險，系爭保險契約自屬無效。且被
上訴人未能證明伊之眼傷係因意外所致，被上訴人所述之事故經過不合常理，並與證
人潘鑑流所言不同，難認已盡舉證之責，伊自無理賠責任等語，資為抗辯。
原審依審理之結果，以：本件被上訴人主張之事實，已據其提出要保書、保險費收據
、保險單條款、廣東省四會市中醫住院病歷、疾病診斷證明書及出院證明書、行政院
退除役官兵輔導委員會台中榮民總醫院︵下稱台中榮總︶診斷證明書、財團法人海峽
交流基金會證明、廣東省四會市公證處公證書、四會市中醫院甲○○眼球摘除證明書
等件為證，並為上訴人所不爭執，堪信為真正。惟上訴人以前開情詞置辯，是本件所
應審究者厥為系爭保險契約有無複保險規定之適用？被上訴人之右眼遭摘除，是否因
意外事故所致？按複保險除另有約定外，要保人應將他保險人之名稱及保險金額通知
各保險人，要保人故意不為通知，或意圖不當得利而為複保險者，其契約無效，保險
法第三十六條、第三十七條固定有明文。惟複保險通知義務之規定，係因財產保險之
目的在填補損害，有損害始有賠償，被保險人不得為超額賠償請求，亦不得以複保險
為變相之超額保險，以防道德危險之發生，為使保險人於承保前即得就保額是否超逾
，危險是否集中為評估，以決定是否承保，故課予要保人以複保險之通知義務。反之
，人身保險因人身無法以經濟上利益估定其價值，其保險給付多採定額給付理賠，自
無賠償超逾損害之情形，即無超額賠償之可言。在財產保險，為不使保險受益人獲得
不當得利，保險金額不得高於保險標的之價額，而保險標的之價額，通常以市價定之
，故其保險標的須以客觀標準評估其價值；惟人身保險既因人身為無價而採定額理賠
，尚難認有超額賠償之概念存在。倘保險法有關複保險之規定於人身保險有其適用，
要保人依保險法第三十六條之規定通知保險人，於保險事故發生時，依同法第三十八
條規定，各保險人僅就其所保金額負比例分擔之責，而其賠償總額不得超額超過﹁保
險標的﹂之價值，如此不僅與人身保險為定額理賠之本旨有違，且為﹁保險標的﹂之
人身價值若干？如何決定？亦有疑義，更與人身無價之觀念有悖。故複保險通知義務
之規定雖列於保險法總則章，其適用範圍非當然及於人身保險。最高法院九十年台上
字第六二五號判決雖認為保險法關於複保險之規定，係列於總則，且無人身保險不適
用之除外規定︵最高法院八十一年台上字第一一七一號、八十九年第二四九○號判決
亦持相同見解︶，然保險法總則規定尚於第十條專就財產保險而為規定，於第十六條
專就人身保險而為規定，具見編列總則之條文未必當然適用於人身保險，即難謂複保
險規定於總則，對人身保險亦有適用。再者，道德危險之是否發生，非以複保險之適
用即可防止，是人身保險有無複保險之適用，仍應視其有無超額賠償而令被保險人獲
不當利得為論斷。至最高法院七十六年台上字第一一六六號判例要旨，係在說明何謂
複保險，及複保險狀態下，後保險契約為無效，並未提及複保險通知義務及於人身保
險，上訴人援引該判例，指被上訴人違反通知義務，尚有誤會。則被上訴人於簽約時
，縱未將其另向他家保險公司投保人身意外傷害保險之情事告知上訴人，保險契約亦
屬有效。次查，證人黃永豐於第一審證稱：伊等上寶晶宮玩，下山時有下雨，……，
伊走在前面，忽聞後面有叫聲，回頭看時，被上訴人已趴在地上，說撞到眼睛，當時
伊未看見流血，但有淤青，眼球是紅的，……，回到飯店後被上訴人先生說被上訴人
眼睛很痛，伊即聯絡大陸姓潘友人︵即潘鑑流︶介紹醫院就診，伊亦隨同前往。醫生
告知謂被上訴人眼球傷得很嚴重，若不盡快摘除，另一眼可能亦受影響，被上訴人先
生曾詢問可否回台灣治療，醫生稱會來不及，故答應就醫，而自寶晶宮山下坐車回旅
館需三、四小時，……，回到飯店大約晚上，至醫院時約晚上七、八點，……﹂；證
人王偉俊亦證稱：﹁於八十七年十一月二十七日確曾與被上訴人一同出遊，……，因
雨而濕滑，伊走在前面，聽到後面有叫聲即回頭查看，當時被上訴人已坐起來，眼睛
周圍都是土，並說很痛，……，回到飯店約晚上六點多，被上訴人先生後來打電話，
由黃永豐接聽，伊即請黃永豐與潘鑑流聯絡，伊有至醫院，到時被上訴人已在檢查，
潘與黃說情況嚴重，聽說要開刀，……﹂各等語，就事故之發生及就醫經過，上述證
人之證詞，核與被上訴人所述相符，足認被上訴人主張係因跌倒傷及右眼，致右眼球
被摘除等情屬實。且被上訴人所陳述受傷及就醫經過，與其提出廣東省四會縣中醫院
病歷所載資料，並無明顯不合理或矛盾之處，亦有台中榮總函可按。衡諸常情，一般
人於下坡時跌倒，非必向後仰傾，向前傷及顏面，且於相同意外發生時，或因驚惶，
未必均能察覺究為何物所傷。而被上訴人至廣東省旅遊，並無隨行醫護人員，伊於眼
睛受傷後，是否會惡化而應馬上送醫診治，非被上訴人與其夫林建立等所得判斷。且
本件事故發生係在地處偏僻之旅遊景點，此觀諸黃永豐證述自寶晶宮山下坐車回旅館
需三、四小時乙節可知，尚難遽認被上訴人有何拖延就醫情事。況被上訴人之右眼跌
傷後，是否傷及視力及需否進行摘除，自應經專業醫師診斷。上訴人辯稱被上訴人在
下坡路段不慎跌倒，應向後仰，不應撞擊顏面之右眼，又未指出其右眼為何物所傷，
拖延甚久始行求醫，不合常理，應非跌倒所致云云，即不可採。又被上訴人於八十七
年十一月二十三日早上十一時發生意外，當時眼球狀況為沒有流血、有淤青、眼球是
紅的，在無外力介入之下，確有可能在當日晚上八時自然演變為右眼角膜破裂傷、右
眼內容物脫出及右眼外傷性白內障等情，亦有台大醫學院附設醫院九十年九月二十七
日︵九十︶校附醫祕字第二五○一號函可稽。至上訴人提出中國太平洋保險公司肇慶
支公司聯繫函件既未經認證，其形式之真正已屬有疑，且被上訴人提出潘鑑流、李淑
英出具之證明書就潘鑑流初次陳述之意外過程何以與被上訴人主張之事實相異已加以
說明，自不得以上開函件遽認被上訴人主張其右眼遭摘除，係因意外所致，係屬子虛
。被上訴人之右眼既係因旅遊跌倒受傷，而接受眼球摘除手術，自屬﹁非由疾病引起
之外來突發事故﹂，符合系爭保險契約第六條及其附表﹁殘廢程度與保險金給付表﹂
第四級第十五項﹁一目視力永久完全喪失者﹂之理賠標準，上訴人應按保險金額百分
之三十五之比例理賠。從而，被上訴人依保險契約之法律關係，請求上訴人給付保險
金三百五十萬元及其法定遲延利息，即非無據，應予准許。並說明本件事證已臻明確
，不訊問被上訴人本人之意見，及兩造其餘攻擊、防禦方法，與本判決結果不生影響
，無逐一論述之必要。爰維持第一審所為上訴人敗訴之判決，駁回其上訴，經核於法
並無違誤。上訴論旨，仍執陳詞，並就原審取捨證據、認定事實之職權行使，指摘原
判決不當，求予廢棄，非有理由。
據上論結，本件上訴為無理由。依民事訴訟法第四百八十一條、第四百四十九條第一
項、第七十八條，判決如主文。
中　　　華　　　民　　　國　　九十三　　年　　　四　　　月　　二十二　　日
                              最高法院民事第二庭
                                  審判長法官  曾　桂　香
                                        法官  劉　延　村
                                        法官  劉　福　聲
                                        法官  黃　秀　得
                                        法官  許　澍　林
      右正本證明與原本無異
                                              書  記  官
中　　　華　　　民　　　國　　九十三　　年　　　五　　　月　　　五　　　日
                                                                       ：
